臺灣苗栗地方法院民事判決
109年度重訴字第94號
原      告  行政院農業委員會農田水利署

法定代理人  蔡昇甫  
訴訟代理人  江錫麒律師
            王炳人律師
            柯宏奇律師
複代理人    周銘皇律師
被      告  富貴屋有限公司


法定代理人  羅偉倫  
被      告  陳瑜碧  

共      同
訴訟代理人  唐琪瑤律師
上列當事人間請求履行契約事件，本院於民國111年3月31日言詞
辯論終結，判決如下：
    主  文
被告富貴屋有限公司應將苗栗縣○○鄉○○段000○000○000○000○000
地號土地，如附表「占用面積」欄編號16至20所示土地部分，騰
空返還原告。
被告富貴屋有限公司應將苗栗縣○○鄉○○段00○00○00○00000地號土
地上，如附表「占用地上物之位置及面積」欄編號1、6、9、15
所示之地上物拆除，並將苗栗縣頭屋鄉仁隆段90、91、91-1、91
-2、93、94、96、96-1、97、97-1、550-1、550-2、551-1、551
-2、552-1地號土地，如附表「占用面積」欄編號1至15所示土地
部分，騰空返還原告。
原告其餘之訴駁回。
訴訟費用由被告富貴屋有限公司負擔99％，餘由原告負擔。
本判決於原告以新臺幣（下同）6,090,300元供擔保後，得假執
行。但被告富貴屋有限公司如以18,270,905元為原告預供擔保後
，得免為假執行。
原告其餘假執行之聲請駁回。
    事實及理由
壹、程序方面
　　按當事人法定代理人之代理權消滅者，訴訟程序在有法定代
    理人承受其訴訟以前當然停止；承受訴訟人，於得為承受時
    ，應即為承受之聲明，民事訴訟法第170 條、第175 條分別
    定有明文。本件訴訟繫屬中，原告臺灣苗栗農田水利會，因
    農田水利法於民國109年10月1日施行，改制納入行政院農業
    委員會農田水利署而喪失其法人格，業經原告聲明承受訴訟
    （見本院卷㈠第565頁），核與上開規定相符，應予准許。
貳、實體方面　
一、原告主張：
　㈠附表「苗栗縣○○鄉○地地號」欄編號1至20所示土地（下分稱
    地號）均為國有，現由管理者經濟部水利署第二河川局委由
    原告代管。兩造於105年3月17日簽訂「明德水庫環湖基地協
    助整體管理權利契約書」（下稱系爭契約），約定由富貴屋
    公司協助原告管理附表所示國有土地如附件附圖苗栗縣（市
    ）苗栗地政事務所110年10月4日土地複丈成果圖（下稱附圖
    一）及111年2月14日土地複丈成果圖（下稱附圖二）所示黃
    色著色部分（但排除藍色斜線水域區塊）土地（即附表「占
    用面積」欄之土地部分，下稱系爭土地），則富貴屋公司每
    年需給付回饋金予原告。依系爭契約第7條第1項之約定，富
    貴屋公司應先製作協助管理企劃書，經原告同意備查後依該
    企劃書內容妥善管理執行，而依富貴屋公司所提經原告同意
    備查後之管理企劃書（下稱系爭企劃書），其內容並無露營
    區之規劃，詎富貴屋公司竟違反系爭企劃書內容逕行利用系
    爭土地經營露營區，此經媒體披露已影響原告聲譽，已違反
    前開約定；另依系爭契約第5條第1項第2款約定，富貴屋公
    司有繳納定率回饋金之義務，惟其於107年1月14日起至同年
    3 月13日止期間，經營農特產品推廣活動（下稱系爭活動）
    而未依約提繳定率回饋金，經原告催告仍未履行，亦違反系
    爭契約；準此，被告既有前開違約事由，原告乃依系爭契約
    第9條第5項第1、2款對被告自109年3月31日起終止系爭契約
    。
　㈡系爭契約既經終止，則依系爭契約第9條第1項約定，富貴屋
    公司自應將系爭土地上如附圖二所示編號A至N所示（即附表
    「占用地上物之位置及面積」欄編號1、6、9、15所示）、
    其所有之地上物（下合稱系爭地上物）拆除，將系爭土地回
    復原狀並返還原告，且依系爭契約第5條第3項第3款約定，
    給付違約金新臺幣（下同）40,000元予原告，又被告陳瑜碧
    為系爭契約連帶保證人，應依系爭契約第11條第1項負連帶
    責任。為此，爰依系爭契約第9條第1項、第5條第3項第3款
    、第11條第1項約定提起本訴等語。並聲明：⒈被告富貴屋公
    司應將766、780、784、785、786地號土地，如附表「占用
    面積」欄編號16至20所示土地部分，騰空返還原告；⒉富貴
    屋公司應將90、94、97、552-1地號土地上，如附表「占用
    地上物之位置及面積」欄編號1、6、9、15所示系爭地上物
    拆除，並將90、91、91-1、91-2、93、94、96、96-1、97、
    97-1、550-1、550-2、551-1、551-2、552-1地號土地，如
    附表「占用面積」欄編號1至15所示土地部分，騰空返還原
    告；⒊富貴屋公司、被告陳瑜碧應連帶給付40,000元，及自
    起訴狀繕本送達之翌日起至清償日止按年息5 ％計算之利息
    ；⒋願供擔保，請准宣告假執行。
二、被告則以：
　㈠兩造前於103年10月31日先簽訂「明德水庫環湖基地協助整體
    管理權利契約書」（下稱系爭前契約），約定由富貴屋公司
    協助原告管理明德水庫環湖基地，嗣於105年3月17日復重新
    簽訂系爭契約。而富貴屋公司於簽訂系爭前契約前，即已於
    103年10月18日提出計劃書予原告審核備查，而自該計劃書
    已將經營露營區之項目明列並經原告核備，可見富貴屋公司
    將系爭土地作為露營經營使用並無違反系爭契約之約定，原
    告以此事由終止系爭契約，顯不合法。又縱認富貴屋公司經
    營露營區有違反系爭契約第7條第1項約定，然原告既係依系
    爭契約第9條第5項第1款約定終止系爭契約，亦未舉證證明
    就富貴屋公司此違約行為如何影響履行契約標的權利或影響
    原告之聲譽、權益等，其依系爭契約該條款項終止系爭契約
    ，亦無理由；再者，富貴屋公司經營露營區之項目係屬未依
    系爭企劃書內容管理系爭土地之情形，應依系爭契約第9條
    第5項第3款約定處理，故原告應先催告限期改善，如未改善
    ，始能終止契約，惟原告僅於109年3月19日發函禁止露營活
    動，未催告富貴屋公司限期改善及確認有無改善，遽向被告
    終止契約，自與前開約定不符，不生終止契約之效力。
　㈡就定率回饋金部分，富貴屋公司曾於107年1月11日發函向原
    告申請於107年1月14日起至同年3月13日止之期間以羅馬帳
    辦理農特產品推廣展售區（即系爭活動），惟因原告於該期
    間在明德水庫廣場進行工程施工，致富貴屋公司無法辦理該
    次農特產品推廣展售，兩造亦曾於107年1月30日就此事召開
    協調會議，原告雖於會後之107年2月8日就系爭活動發函表
    示同意備查，惟距富貴屋公司申請之始期即107年1月14日，
    已逾26日，且原告仍繼續施工，故富貴屋公司就上開期間實
    際上並未辦理農特產品推廣活動，而無營業收入，不須繳納
    定率回饋金。是原告主張被告未依約繳納定率回饋金，且經
    催告仍未履行，違反系爭契約第5條第1項第2款之約定，並
    依系爭契約第9條第5項第2款終止契約，及依第5條第3項第3
    款、第11條第1項請求被告連帶給付40,000元違約金，顯無
    理由等語，資為抗辯。並聲明：⒈原告之訴駁回；⒉如受不利
    判決，願供擔保，請准免為假執行。
三、本院為行集中審理，協同兩造協議並簡化爭點整理如下：　
  ㈠兩造同意下列不爭執事項為真實，法院得逕採為判決基礎：
  ⒈兩造於103年10月31日簽訂系爭前契約，約定由富貴屋公司協
    助原告管理明德水庫環湖基地（即如本院卷㈡第59至61頁所
    示土地）。
  ⒉附表所示土地為國有，由管理者經濟部水利署第二河川局委
    由原告代管。兩造於簽立系爭前契約後，復於105年3月17日
    重新簽訂系爭契約（契約內容如本院卷㈠第63至71頁所示）
    ，約定由富貴屋公司協助原告管理系爭土地，富貴屋公司則
    須給付原告回饋金。
  ⒊富貴屋公司有在系爭土地上開闢露營區對外營利。
  ⒋原告有發函催告被告於108年4月15日繳納107年1月14日至107
     年3月13日之定率回饋金，此函有於108年3月28日送達被告
    （本院卷㈠第545至547頁）。
  ⒌原告有以存證信函通知富貴屋公司就系爭土地禁止為露營行
    為等語，該存證信函於109年3月19日送達富貴屋公司（見本
    院卷㈠第81至87頁，卷㈡第117頁）。
  ⒍原告有以存證信函表示依系爭契約第9條第5項第1款約定，自
    109年3月31日終止兩造系爭契約等語，該存證信函於109 年
    3月30日送達富貴屋公司（本院卷㈠第89至91頁，卷㈡第52頁
    ）。
  ⒎系爭地上物為富貴屋公司所有，並占用如該複丈成果圖所示
    之土地及面積。
  ㈡兩造所爭執事項：
  ⒈原告主張富貴屋公司違反系爭契約第7條約定，在系爭土地經
    營露營區，依系爭契約第9條第5項第1款終止契約，有無理
    由？
  ⒉原告主張富貴屋公司未繳納107年1月14日起至107年3月13日
    止之定率回饋金，且經催告亦未履行，違反系爭契約第5條
    第1項第2款之約定，並依系爭契約第9條第5項第2款終止契
    約，有無理由？及依第5條第3項第3款請求被告連帶給付40,
    000元違約金，有無理由？
  ⒊原告主張依系爭契約第9條第1項約定請求富貴屋公司拆除系
    爭地上物並騰空返還系爭土地，有無理由？
四、本院之判斷：
　㈠富貴屋公司在系爭土地經營露營區，已違反系爭契約第7條第
    1項約定，原告依系爭契約第9條第5項第1款終止契約，為有
    理由：
　⒈依系爭契約第7條第1項約定：「一、乙方（即富貴屋公司）
    應將協助甲方（即原告）之事項等製作成『協助管理企劃書』
    （如經營管理設施項目及協助維護責任），經甲方同意備查
    後，乙方應在相關法令及本契約相關規範下依企劃書內容妥
    善管理…」，有系爭契約在卷可憑（見本院卷㈠第67頁）。本
    件兩造前於103年10月31日簽訂系爭前契約，復於105年3月1
    7日重新簽訂系爭契約（見不爭執事項⒈、⒉），而系爭前契
    約與系爭契約所約定富貴屋公司管理土地之範圍尚不同，此
    有該二份契約在卷可參（見本院卷㈠第73頁，卷㈡第59至61頁
    ）。又富貴屋公司於系爭契約（換約）簽訂前，曾於投標階
    段提出103年10月18日計劃書（見本院卷㈠第287至324頁），
    於系爭前契約簽立後則提出103年11月26日第一次修正計劃
    書（見本院卷㈠第333至370頁）、104年1月20日第二次修正
    計劃書（見本院卷㈠第378至421頁），並經原告備查第二次
    修正計劃書（見本院卷㈠第423頁），復富貴屋公司又於104
    年11月30日提出第三次修正計劃書（見本院卷㈠第425至460
    頁），而原告亦就第三次修正計劃書審核召開審查會，認該
    計畫書尚有文字上欠缺而要求富貴屋公司修正，有審查會紀
    錄在卷可憑（見本院卷㈠第466頁），嗣富貴屋公司修正後再
    於105年1月4日提出系爭企劃書（見本院卷㈠第469至482頁）
    ，並經原告以105年1月13日函文准許備查通過（見本院卷㈠
    第483頁），足見富貴屋公司應依最終版之系爭企劃書管理
    系爭土地。且參以富貴屋公司所提第三次修正計劃書其中有
    關營運計畫部分之說明，雖有提出做為「露營」使用（見該
    計劃書說明及圖示，本院卷㈠第426、448頁），惟經修正後
    之系爭計畫書中，均已刪除「露營」之文字（見系爭計劃書
    說明及圖示，本院卷㈠第470、477頁），足見富貴屋公司依
    系爭企劃書管理維護，應不得將系爭土地作為露營區使用。
    是以，富貴屋公司既歷經前開數次提出計劃書之修正及換約
    為系爭契約，理應知悉系爭土地已不得作為露營使用，被告
    抗辯依其所提交之計劃書得為露營經營管理等語，應無可採
    。從而，富貴屋公司固有提出系爭企劃書經原告備查，尚需
    依系爭企劃書內容管理，自不得於系爭土地上為經營露營區
    使用，而其未依系爭企劃書管理維護，逕在系爭土地上開闢
    露營區對外營利（不爭執事項⒊），已違反系爭契約第7條第
    1項約定，堪以認定。
　⒉依系爭契約第9條第5項第1、3款約定：「乙方有下列情事之
    一時，甲方得不經催告立即逕行中止契約：㈠乙方違反本契
    約規定或違反法令致影響其履行契約標的權利或甲方聲譽、
    權益者。…㈢乙方未依企劃書內容及回饋方案切實執行，經甲
    方催告期限改善，而逾期未改善者。」，有系爭契約在卷可
    憑（見本院卷㈠第69頁），故依前開約定架構，足見富貴屋
    公司如有未依系爭企劃書執行之情形，原則上原告應依第9
    條第5項第3款催告富貴屋公司改善而仍未改善，始得終止契
    約，惟富貴屋公司之違約態樣有「影響其履行契約標的權利
    或甲方聲譽、權益者」，則原告即得不經催告立即逕行終止
    契約。查富貴屋公司在系爭土地上經營露營區使用違反系爭
    契約第7條第1項約定，如前所述，而其違約經營露營區乙情
    亦經公眾媒體所揭露，此有原告所提網路列新聞印畫面及網
    路新聞在卷可憑（見本院卷㈠第107、159至161頁），而據前
    開媒體報導標題如「明德水庫海棠島竟成私人露營地？」、
    「遭控非法圈地經營露營區」、「苗栗露營地『明德水庫海
    棠島』爆非法」、「遭控圈地謀利變相經營露營區」等文字
    ，可茲使一般人認管理機關即原告放任業者即富貴屋公司違
    法使用國有土地牟利，難認無損原告之聲譽，故原告依系爭
    契約第9條第5項第1款向被告終止系爭契約，即屬有據。至
    被告辯稱應適用同條項第3款催告限期改善始能終止，然其
    違約情節既已應影響原告之聲譽，自無該款約定之適用。
　㈡富貴屋公司無違反系爭契約第5條第1項第2款約定，原告主張
    依系爭契約第9條第5項第2款終止契約，及依第5條第3項第3
    款、第11條第1項約定請求被告連帶給付40,000元違約金，
    均無理由：
　⒈依系爭契約第5條第1項第2款：「一、回饋金：㈠定額回饋金
    ：…㈡定率回饋金（前三年免收定率回饋金）：定率回饋金依
    營業收入扣除遊艇售票收入之等水面使用收入餘額3％計算。
    乙方應於每年會計年度結束後兩個月內（其情形特殊，得經
    甲方同意後延長其期限），將經會計師簽證之年度會計報表
    送本會備查並繳交定率回饋金（不足年之部分依月計算）」
    ，有系爭契約在卷可參（見本院卷㈠第65頁），足見兩造約
    定富貴屋公司應繳納之回饋金有定額回饋金及定率回饋金，
    而定率回饋金則須富貴屋公司有營業收入並於扣除所約定金
    額後，尚有餘額，乃需繳交。
　⒉本件原告主張被告未繳納系爭活動期間（107年1月14日起至1
    07年3月13日）止之定率回饋金，而有違約情形，為被告以
    前詞否認。查富貴屋公司前確有於107年1月11日發函向原告
    申請於107年1月14日起至同年3月13日止之期間舉辦系爭活
    動，有富貴屋公司函文在卷可憑（見本院卷㈠第535頁）；惟
    斯時因明德水庫入口廣場執行工程施工，兩造亦曾於107年1
    月30日召開協調會議討論舉辦系爭活動與工程施工之影響，
    其後，原告於107年2月8日方才同意備查富貴屋公司前開舉
    辦系爭活動之申請，此有「明德水庫環湖基地協助整體管理
    權利」範圍內之主碼頭及海棠島部分區域辦理農特產品推廣
    展售協調會議紀錄、原告107年2月8日苗農水財字第1070030
    096號函文在卷可查（見本院卷㈠第540至543頁）。自前開文
    件足見，原告同意富貴屋公司舉辦系爭活動之時，已然超過
    富貴屋公司申請系爭活動舉辦之始期（已逾26日），而無法
    如期舉行，又參以系爭土地同時亦確有施工之情形，亦可能
    影響來客意願，且依前開協調會結論亦認富貴屋公司如有影
    響工程時，須依原告指示拆除或遷移活動帳篷，益見該施工
    工程亦會影響富貴屋公司辦理系爭活動，故被告抗辯系爭活
    動實際上並沒有舉辦，而無營業收入，非無可採。再者，原
    告就富貴屋公司舉辦系爭活動亦同意暫免予會計師簽證其收
    益，有原告函文在卷可參（見本院卷㈠第534頁），而原告既
    未能舉證被告於上開期間有舉辦系爭活動且有餘額需繳納定
    率回饋金而未繳納之情形，故其主張富貴屋公司有違反系爭
    契約第5條第1項第2款之約定，並依系爭契約第9條第5項第2
    款終止契約，及依系爭契約第5條第3項第3款及第11條第1項
    約定請求被告連帶給付40,000元違約金，均無可採。
　㈢依系爭契約第9條第1項約定：「一、本契約期滿或中止或解
    除契約時，乙方將契約標的點交返還與甲方。…如甲方要求
    回復原狀，乙方必須回復當時交付時之原狀，…。」，有系
    爭契約在卷可參（見本院卷㈠第67頁）。查系爭契約既經原
    告合法終止，如前所述，則依上開約定，原告請求被告拆除
    系爭地上物並返還系爭土地，即屬有據。
五、綜上所述，原告依系爭契約第9條第5項第1款約定終止契約
    ，並依第9條第1項約定向被告請求拆除系爭地上物及返還系
    爭土地，為有理由，應予准許；逾此範圍之請求，則無理由
    ，應予駁回。
六、原告陳明願供擔保後，請准宣告假執行，核無不合，爰酌定
    相當擔保金額准許之。至原告敗訴部分，假執行之聲請已失
    所依附，即應駁回之。另被告陳明願供擔保聲請宣告免為假
    執行，合於法律規定，爰酌定相當之擔保金額宣告之。
七、本件事證已臻明確，兩造其餘攻擊防禦方法及所提證據經審
    酌後，於判決結果不生影響，爰不另一一論駁，附此敘明。
八、訴訟費用負擔之依據：民事訴訟法第79條。
中　　華　　民　　國　　111 　年　　5 　　月　　 5　　日
                  民事第一庭  法　官　黃思惠
以上正本係照原本作成。
如對本判決上訴，須於判決送達後20日內向本院提出上訴狀。如
委任律師提起上訴者，應一併繳納上訴審裁判費。
中　　華　　民　　國　　111 　年　　5 　　月　　5 　　日
                              書記官  林翰章

附表：
編號 苗栗縣○○鄉   ○地地號    占用地上物之位置及面積（如附圖二即111年2月14日苗栗縣（市）苗栗地政事務所土地複丈成果圖所示）   占用面積 （平方公尺）  1 仁隆段 90  編號A所示面積209平方公尺鐵皮屋、編號B所示面積18平方公尺棚子、編號C所示面積28平方公尺貨櫃、編號D所示面積18平方公尺貨櫃、編號E所示面積9平方公尺小鐵皮屋、編號I所示面積51平方公尺鐵皮屋。 4,119 如附圖二所示黃色著色區域（排除藍色斜線水域區塊） 2  91 （無） 1  3  91-1 （無） 7  4  91-2 （無） 3  5  93  （無） 221  6  94 編號F所示面積15平方公尺雜物堆、編號G所示面積1平方公尺樹木、編號H所示面積2平方公尺樹木。 502  7  96 （無） 276  8  96-1 （無） 12  9  97  編號J所示面積98平方公尺鐵皮屋。 940  10  97-1 （無） 226  11  550-1 （無） 238  12  550-2  （無） 569  13  551-1 （無） 185  14  551-2 （無） 673  15  552-1 編號J所示面積120平方公尺鐵皮屋、編號K所示面積9平方公尺棚子、編號L所示面積0.1平方公尺圍籬、編號M所示面積70平方公尺廁所、編號N所示面積0.1平方公尺圍籬。 884  16 明德段 766 （無） 499.14 如附圖一即110年10月4日苗栗縣（市）苗栗地政事務所土地複丈成果圖所示黃色著色區域 17  780 （無） 1,333.31  18  784 （無） 8  19  785 （無） 611.77  20  786 （無） 291.66